【裁判字號】    97,交上易,72
【裁判日期】    970402
【裁判案由】    過失傷害
【裁判全文】
臺灣高等法院臺南分院刑事判決        97年度交上易字第72號
上  訴  人  臺灣嘉義地方法院檢察署檢察官
上  訴  人
即  被  告  甲○○
選任辯護人  林永山律師
上列上訴人因被告過失傷害案件，不服臺灣嘉義地方法院96年度
交易字第228號中華民國96年12月24日第一審判決（起訴案號：
臺灣嘉義地方法院檢察署96年度偵字第7092號），提起上訴，本
院判決如下：
    主  文
上訴駁回。
     事  實
一、甲○○以販售山海產及冷凍食品為業，平日駕駛車輛載送所
    販售之山海產及冷凍食品往返營業處所及拜訪客戶推廣業務
    ，係以駕駛為其附隨業務之人。甲○○於民國（下同）九十
    六年五月二十九日十八時四十一分許，駕駛車牌號碼2U-439
    6號自用小客車，前往位在嘉義市○○○路八四０之一號「
    黑仔海產店」欲拜訪該海產店負責人以推銷其所販售之山海
    產及冷凍食品，而在該海產店前臨時停車時，明知汽車臨時
    停車時，應依車輛順行方向緊靠道路右側，其右側前後輪胎
    外側距離緣石或路面邊緣不得逾六十公分，且臨時停車開啟
    或關閉車門時，應注意行人、其他車輛，並讓其先行，而依
    當時情形，天候晴、暮光、路面乾燥無缺陷、視距良好，並
    無不能注意之情事，其竟疏未注意將其所駕駛之上開車輛緊
    靠道路右側臨時停車，致其車輛之右側前後輪胎外側距離路
    面邊緣分別達1.55公尺及1.56公尺，且其開啟駕駛座車門時
    ，亦疏未注意禮讓其他車輛先行，即貿然開啟駕駛座車門，
    適丙○○騎乘車牌號碼FV3-361號重型機車沿嘉義市○○○
    路由南向北行經該處，見狀閃煞不及而撞擊甲○○所駕駛上
    開車輛之左前車門（即駕駛座車門），致丙○○人車倒地，
    而受有右手尺骨末端骨折、頭部外傷併腦震盪、胸部挫傷等
    傷害。甲○○於肇事後，在犯罪未被有偵查權之公務員或機
    關發覺前，即向據報到場處理之嘉義市警察局警員表明為肇
    事車輛之駕駛人，並自首接受裁判。
二、案經丙○○訴由臺灣嘉義地方法院檢察署檢察官偵查起訴。
     理  由
一、按被告以外之人於審判外之陳述，雖不符刑事訴訟法第一百
    五十九條之一至第一百五十九條之四規定，而經當事人於審
    判程序同意作為證據，法院審酌該言詞陳述或書面陳述作成
    時之情況，認為適當者，亦得為證據。當事人、代理人或辯
    護人於法院調查證據時，知有第一百五十九條第一項不得為
    證據之情形，而未於言詞辯論終結前聲明異議者，視為有前
    項之同意，刑事訴訟法第一百五十九條之五定有明文。查被
    告、檢察官及辯護人於言詞辯論終結前，對於卷附證人丙○
    ○、乙○○、劉志順、賴咸陽之證詞、陽明醫院診斷證明書
    、道路交通事故現場圖、道路交通事故調查報告表（一）、
    （二）、嘉義市○○○道路交通事故肇事人自首情形紀錄表
    、嘉義市○○○道路交通事故當事人酒精測定紀錄表、嘉義
    市消防局九十六年十月三十日嘉市消指字第0960009036號函
    及附件救護紀錄表、臺灣省嘉雲區車輛行車事故鑑定委員會
    九十六年十一月二十七日嘉雲鑑960681字第0965803954號函
    及附件鑑定意見書、被告之名片及被告所駕駛車型FREECA原
    廠規格資料等證據方法之證據能力，均未聲明異議，或同意
    作為本件之証據（見本院卷第二九頁至第三一頁）。本院審
    酌上開言詞陳述及書面陳述作成時之情況，認無顯不適當之
    情形，且採納上開證據方法，尚無礙於被告於程序上之彈劾
    詰問權利，而認上開證據均得作為本件之証據。
二、訊據上訴人即被告甲○○固坦承伊於上開時、地，因臨時停
    車與告訴人丙○○發生車禍事故，並致告訴人丙○○受傷，
    其就本件車禍之發生有過失等事實，然否認有業務過失傷害
    之犯行，辯稱：其行為應僅該當普通過失傷害犯行，而無業
    務過失傷害之情云云。
三、經查：
  (一)被告對其所駕駛上開車輛於上開時、地，在路邊臨時停車，
    因開啟駕駛座車門時遭告訴人騎乘重型機車自後方撞擊駕駛
    座車門而致車禍發生等事實，均供承不諱，並有道路交通事
    故現場圖、道路交通事故調查報告表（一）、（二）各乙份
    、道路交通事故現場照片十七幀附卷可稽。而告訴人丙○○
    因與被告於上開時、地發生本件車禍事故而致告訴人受有右
    手尺骨末端骨折、頭部外傷併腦震盪、胸部挫傷等傷害，有
    嘉義市消防局九十六年十月三十日嘉市消指字第0960009036
    號函及附件救護紀錄表、陽明醫院診斷證明書各乙份（見原
    審卷第46頁、第47頁、第68頁）在卷可佐。是被告此部分自
    白核與事實相符，而可信採。
  (二)又查本件車禍事故發生之時間為九十六年五月二十九日（星
    期二）十八時四十一分許，發生之路段為嘉義市○○○路八
    四０之一號前，該路段之速限為時速五十公里，南北向各設
    有一線快車道，並於外側留有慢車道等情，又有道路交通事
    故現場圖、道路交通事故調查報告表及道路交通事故現場照
    片在卷足憑；而上開路段為嘉義市區內南北向之重要聯絡道
    路，其來往車輛甚為頻繁等情，乃為往來嘉義縣市駕駛人所
    周知之事實，故於一般非例假日必然仍有機車行駛於上開路
    段等情，自應為往來該路段之駕駛人基於其通常駕駛經驗即
    有預見之可能。從而汽車駕駛人於該路段臨時停車時，若未
    謹慎、妥適找尋無礙於往來交通之處所，避免佔用車道，則
    不但可能阻礙後方機車之車流甚而遭後方來車追撞等情，亦
    為通常謹慎之駕駛人所得以預見。準此，參酌本件車禍事故
    發生處所之交通流量及道路狀況等節以觀，被告基於其通常
    駕駛經驗，在客觀上對於佔用慢車道作為臨時停車處所之方
    式，存有招致後方機車追撞之風險自有預見之可能無疑。
  (三)按汽車臨時停車時，應依車輛順行方向緊靠道路右側，其右
    側前後輪胎外側距離緣石或路面邊緣不得逾六十公分，且臨
    時停車開啟或關閉車門時，應注意行人、其他車輛，並讓其
    先行，道路交通安全規則第一百十一條第二項及第一百十二
    條第三項分別定有明文。查本件車禍事故發生路段之客觀外
    在環境：被告臨時停車地點之慢車道寬達3.8公尺，且該處
    道路邊緣之外仍有平坦停車空間，足供被告所駕駛之車輛緊
    靠道路右側臨時停車等情，業據證人即現場處理員警賴咸陽
    於原審審理時結證明確（見原審卷第76頁），復有案發時之
    道路交通事故現場照片（見交查卷第15頁上方照片）在卷可
    佐。對照本件案發當時被告停放車輛之實際位置為：被告所
    駕駛上開車輛係停放在嘉義市○○○路八四０之一號前慢車
    道，其車輛之右側前後輪胎外側距離路面邊緣分別達1.55公
    尺及1.56公尺等情，此觀道路交通事故現場圖、被告所駕駛
    車型FREECA原廠規格資料（慢車道寬3.8公尺扣除被告所駕
    駛車輛寬度為1.65公尺，再扣除被告所駕駛車輛左前側距慢
    車道左側邊緣0.6公尺、車輛右前側距慢車道左側邊緣0.5公
    尺即得推算上開距離路面邊緣距離）及道路交通事故現場照
    片（見交查卷第15頁上方照片）即明。參以本件車禍事故發
    生當時情形，天候晴、暮光、路面乾燥無缺陷、視距良好等
    情，亦有道路交通事故調查報告表乙份在卷可憑，是案發路
    段旁既有更安全之臨時停放車輛空間，被告並無不能注意之
    情事，其竟疏未注意緊靠道路右側臨時停車，復於開啟駕駛
    座車門時疏未禮讓後方來車，致告訴人騎乘機車沿慢車道駛
    至時閃煞不及而撞擊被告所駕駛車輛左前車門倒地成傷，則
    被告就本件車禍之發生顯有過失甚明。而本件事故經送請臺
    灣省嘉雲區車輛行車事故鑑定委員會鑑定，其鑑定意見為：
    「（一）甲○○駕駛自用小客車，開啟車門未注意左後來車
    ，為肇事原因。（二）丙○○駕駛普通重機車，無肇事因素
    」等情，又有該委員會九十六年十一月二十七日嘉雲鑑9606
    81字第0965803954號函及附件鑑定意見書附卷可憑（見原審
    卷第55頁至第57頁），亦與本院上開調查認定結果相符，益
    證被告對本件車禍之發生確有過失無誤。至被告上開過失行
    為與告訴人所受上開傷害結果間，顯有相當因果關係，亦可
    認定。
  (四)再按刑法上之過失犯，祇須危害之發生，與行為人之過失行
    為，具有相當因果關係，即能成立，縱行為人之過失，與被
    害人本身之過失，併合而為危害發生之原因時，仍不能阻卻
    其犯罪責任，最高法院九十三年度臺上字第一０一七號判決
    闡釋甚明。本件車禍事故係肇因於被告臨時停車及開啟車門
    行為之疏失，其應就本件車禍事故負全部過失，業如上述，
    揆諸上開說明，被告更無由阻卻其過失罪責。被告辯護人所
    辯：本件車禍並非全部為伊之過失所致云云，自無足取。
  (五)被告及其辯護人雖又辯稱「被告之業務為販賣山、海產，駕
    駛車輛僅為推行業務之附隨行為，而本件告訴人受傷事故之
    原因，並非緣於被告之駕車行為，而係開車門之行為，然單
    純開車門之行為，因係在車輛靜止下單純之開車門行為，非
    係被告之附屬業務行為」云云。但查，被告原係以販售山海
    產及冷凍食品為業，平日駕駛車輛載送所販售之山海產及冷
    凍食品往返營業處所及拜訪客戶推廣業務，而本次車禍之發
    生，亦係因被告駕駛該車輛至位在嘉義市○○○路八四０之
    一號「黑仔海產店」，欲拜訪該海產店負責人以推銷其所販
    售之山海產及冷凍食品，並在該海產店前臨時停車開車門時
    ，而肇致本件事故，已據被告供認在卷，顯見被告當日確有
    駕駛該車輛執行其業務行為，則被告駕車之行為，顯係屬其
    附屬業務行為。再被告當日因執行其業務，而駕駛該輛車在
    上址臨時停車，並於開車門之際肇致本件車禍，則被告開車
    門之行為，亦屬其駕駛車輛行為之一部分，自難將該「停車
    行為」曲解而與被告之駕車行為予以分離，而認非屬被告之
    駕車行為，被告及其辯護人此部分所辯，顯屬無稽而難信採
    。
  (六)綜上所述，被告所辯，係屬事後卸責之詞，並不足採，本件
    事証明確，被告犯行堪予認定。
四、按刑法上所謂業務，係指個人基於其社會地位繼續反覆所執
    行之事務，包括主要業務及其附隨之準備工作與輔助事務在
    內，最高法院八十九年臺上字八０七五號判例可資參照。查
    被告以販售山海產及冷凍食品為業，平日駕駛車輛載送所販
    售之山海產及冷凍食品往返營業處所及拜訪客戶推廣業務，
    且本件車禍事故亦為被告駕駛車輛前往推廣業務時所發生等
    情，業據被告於供認明確，復有被告名片影本乙紙（見原審
    卷第66頁）在卷可佐，揆諸上開說明，堪認被告係以駕駛為
    其附隨業務，為從事汽車駕駛業務之人。是核被告上開所為
    ，係犯刑法第二百八十四條第二項前段之業務過失傷害罪。
    又被告於事故發生後，在未有偵查犯罪職權之公務員發覺前
    ，於警員據報前往現場處理時，當場承認為肇事人等情，有
    嘉義市○○○道路交通事故肇事人自首情形紀錄表乙紙（見
    交查卷第11頁）附卷可稽，是被告對偵查機關尚未發覺之犯
    罪，自首而接受裁判，爰依刑法第六十二條前段之規定減輕
    其刑。至公訴意旨認被告所犯係刑法第二百八十四條第一項
    過失傷害罪嫌等語，固非無見。惟查本件被告既以販售山海
    產及冷凍食品為業，平日駕駛車輛載送所販售之山海產及冷
    凍食品往返營業處所及拜訪客戶推廣業務，且本件車禍事故
    亦為被告駕駛車輛前往推廣業務時所發生，故與其主要業務
    確有直接、密切之關係，自可包含在業務概念中，而認其屬
    業務之範圍。是公訴意旨認被告所犯係普通過失傷害罪嫌，
    尚有未洽，惟起訴事實與本院認定事實尚屬同一，本院自得
    併予審理，並變更起訴法條。
五、原審以被告罪証明確，因予適用刑法第284條第2項前段、第
    62條前段、第41條第1項前段，刑法施行法第1條之1第1項、
    第2項前段等規定；並審酌被告專科畢業之智識程度，前有
    詐欺、偽造文書前科之素行，在臨時停車時疏未注意選擇適
    當停車處所、緊靠道路右側，且開啟車門時疏未注意禮讓後
    方來車，致告訴人騎乘機車自後方追撞之違反注意義務程度
    及情節，以及其就本件車禍應負全部過失等情，並衡酌其疏
    失造成告訴人上開傷勢之所生損害，而被告肇事後固與告訴
    人曾試行調解然迄今仍未能與告訴人達成調解，以及被告於
    犯罪後未能完全坦承其過失犯行等一切情狀，量處有期徒刑
    6月，並諭知易科罰金之折算標準。本院經核原判決認事用
    法並無不當，量刑亦稱妥適；檢察官依告訴人之請求上訴，
    指摘原判決量刑過輕；被告上訴，以其開車門之行為非屬業
    務或附隨業務行為等情，分別指摘原判決不當，均無理由，
    均應予駁回。
據上論結，應依刑事訴訟法第368條，判決如主文。
本案經檢察官張太龍到庭執行職務。
中    華    民    國    97    年    4     月    2     日
                  刑事第四庭  審判長法  官  吳志誠
                                    法  官  羅心芳
                                    法  官  陳珍如
以上正本證明與原本無異。
不得上訴。
                                    書記官  岑  玢
中    華    民    國    97    年    4     月    3     日
附錄論罪科刑法條：
中華民國刑法第284條
（過失傷害罪）
因過失傷害人者，處6月以下有期徒刑、拘役或5百元以下罰金，
致重傷者，處1年以下有期徒刑、拘役或5百元以下罰金。
從事業務之人，因業務上之過失傷害人者，處1年以下有期徒刑
、拘役或1千元以下罰金，致重傷者，處3年以下有期徒刑、拘役
或2千元以下罰金。


司法院資訊處製作；財團法人民間司法改革基金會備份。
